【裁判字號】    95,家訴,213
【裁判日期】    970221
【裁判案由】    剩餘財產分配
【裁判全文】
臺灣臺中地方法院民事判決             95年度家訴字第213號
原      告  甲○○
即反訴被告
訴訟代理人  蔡坤旺律師
複代理人    林正雄律師
被      告  乙○○
即反訴原告
訴訟代理人  吳紹貴律師
上列當事人間請求剩餘財產分配事件，本院於民國九十七年一月
三十一日言詞辯論終結，判決如下：
    主      文
被告應給付原告新臺幣貳拾壹萬伍仟貳佰伍拾伍元及自民國九十
五年五月二十四日起至清償日止，按年息百分之五計算之利息。
原告其餘之訴駁回。
訴訟費用由被告負擔百分之七，餘由原告負擔。
本判決原告勝訴部分得假執行；但被告於假執行程序實施前，以
新臺幣貳拾壹萬伍仟貳佰伍拾伍元為原告預供擔保後，得免為假
執行。
原告其餘假執行之聲請駁回。
反訴原告之訴及假執行聲請均駁回。
反訴訴訟費用由反訴原告負擔。
    事實及理由
甲、程序方面
壹、按對於同一被告之數宗訴訟，除定有專屬管轄者外，得向其
    中一訴訟有管轄權之法院合併提起之。但不得行同種訴訟程
    序者，不在此限。民事訴訟法第二百四十八條定有明文。本
    件原告起訴請求清償借款及分配剩餘財產，所涉及者均非專
    屬管轄事件，且均為財產事件，亦得行同種訴訟程序者，是
    原告本件請求，應予准許，先予敘明。
貳、次按訴狀送達後，原告不得將原訴變更或追加他訴，但被告
    同意、請求之基礎事實同一、擴張或減縮應受判決事項之聲
    明或不甚礙被告之防禦及訴訟之終結者，不在此限。又被告
    於訴之變更或追加無異議，而為本案之言詞辯論者，視為同
    意變更或追加，民事訴訟法第二百五十五條第一項第一款、
    第二款、第三款、第七款及第二項定有明文。本件原告起訴
    時，原係聲明請求：「一、被告應給付原告新臺幣（下同）
    二百九十五萬七千四百七十五元及自起訴狀繕本送達翌日起
    至清償日止，按週年利率百分之五計算之利息。二、願供擔
    保，請准宣告假執行。」，嗣於訴訟中（九十七年一月三十
    一日）變更聲明為：「一、被告應給付原告三百一十四萬二
    千八百六十五元及自起訴狀繕本送達翌日起至清償日止，按
    週年利率百分之五計算之利息。二、願供擔保，請准宣告假
    執行。」。原告上開請求，其中對於主張被告以婚後財產清
    償婚前債務之數額由三十八萬四千元增為二百四十萬元，經
    核係基於同一基礎事實，並擴張應受判決事項之聲明，亦不
    甚礙被告之防禦及訴訟之終結，又被告對此亦無異議而為本
    案之言詞辯論，揆諸前揭規定，原告之追加，自應准許。而
    原告於同日（九十七年一月三十一日）所具民事補充理由狀
    中計算兩造剩餘財產部分，併將上開擴張部分二百零一萬六
    千元，列其中半數即一百萬零八千元為原告婚後得向被告請
    求之債權亦即被告應清償原告之債務，並追加請求被告給付
    ，此部分未得被告同意、有礙被告防禦及訴訟終結，自不應
    淮許，且既經兩造當庭成立簡化爭點，此部分列入被告是否
    以婚後財產清償婚前負債之爭點，自應於該爭點中加以審究
    。
參、復按被告於言詞辯論終結前，得在本訴繫屬之法院，對於原
    告及就訴訟標的必須合一確定之人提起反訴。反訴之標的，
    如專屬他法院管轄，或與本訴之標的及其防禦方法不相牽連
    者，不得提起。反訴，非與本訴得行同種之訴訟程序者，不
    得提起。當事人意圖延滯訴訟而提起反訴者，法院得駁回之
    ，民事訴訟法第二百五十九條、第二百六十條分別定有明文
    。本件本訴原告基於借貸及剩餘財產分配之法律關係，請求
    本訴被告清償借款及分配雙方剩餘財產之差額，被告即反訴
    原告於訴訟繫屬中，亦以剩餘財產分配之法律關係，而對原
    告即反訴被告提起反訴，請求分配雙方剩餘財產之差額，經
    核本訴與反訴所據之基礎事實同一，攻擊防禦方法亦相牽連
    ，且尚不致延滯訴訟終結，又非專屬他法院管轄，揆諸前揭
    規定，反訴原告提起反訴，於法自屬有據，應予准許。
乙、實體方面
壹、本訴部分
一、原告主張：
  (一)原告於民國八十八年四月十九日、五月六日、七月二十六日
    分別將新竹區中小企業銀行定期存款九十萬元、六十萬元、
    五十萬元、二十萬元解約並提領現金一萬四千零三十八元轉
    帳存入被告帳戶或直接匯款至建設公司清償被告所有坐落臺
    中市○○區○○段八八一號土地，及其上建號四九０五號（
    門牌號碼：臺中市○○路○段三００號二三樓之二）房屋，
    及B-28車位頭期款及屋內裝潢家具共計二百二十一萬四千零
    三十八元，以二百二十萬元計；並於九十三年十二月以臺灣
    銀行帳戶存款清償被告所有坐落臺中市○○區○○段八八一
    號土地持分三萬分之七及其上建號四九四三號，門牌號碼：
    臺中市○○路○段三０六號等共同使用公共設施地下室內編
    號第B3：139車位三十七萬一千三百七十六元（含代辦費及
    稅金支出），上述合計二百五十七萬一千三百七十六元，爰
    依借貸之法律關係，請求被告返還。
  (二)兩造於八十八年一月十日結婚，嗣被告於九十四年三月二十
    四日起訴請求離婚，經鈞院以九十四年度婚字第五四六號判
    決離婚，並於九十四年十一月三十日確定在案。因兩造於婚
    姻關係存續中未以契約訂立夫妻財產制，故依民法第一千零
    零五條之規定，應以法定財產制為夫妻財產制。本件兩造既
    已離婚，原告自得依民法第一千零三十條之一規定，請求被
    告將兩造離婚時之剩餘財產之差額平均分配。茲將兩造之剩
    餘財產臚列如后：
    1.原告部分：
      (1)不動產部分：坐落新竹市○○段六五三號土地及其上建
        號六九八號，鑑價結果為一百三十八萬一千零九十五元
        。惟上開房地當初有三十萬元係原告父母所贈與，十六
        萬零五百二十元係原告以父親逝世時原告所領補助款及
        白包禮金繳付，前揭贈與及無償取得之部分均應予扣除
        。
      (2)動產部分：環隆電氣股份有限公司股份二萬五千元。
        臺灣銀行存款十二萬二千二百五十七元。台新國際
        商業銀行存款三千六百六十四元。
      (3)債權：原告對被告所得請求之上開債權二百五十七萬一
        千三百七十六元。
    2.被告部分：
      (1)不動產部分：坐落臺中市○○區○○段八八一號土地
        暨其上建號四九０五號，及B-28車位，鑑價結果分別為
        二百七十七萬六千九百元、五十萬元。臺中市○○區
        ○○段八八一號土地及其上建號四九四三號，門牌號碼
        ：臺中市○○路○段三０六號等共同使用公共設施地下
        室內編號第B3：139車位，鑑價結果為五十五萬元。
      (2)動產部分：環隆電器股份有限公司股份五萬二千五百
        元。合作金庫商業銀行西台中分行存款四萬三千二百
        五十八元。彰化銀行北屯分行存款六萬五千六百四十
        二元。彰化銀行大安分行存款一萬七千八百五十六元
        。復華商業銀行存款十三萬六千六百三十三元（帳號
        0000-00-00000-00）；一千五百元（帳號0000-00-0000
        0-00）。(6)大肚郵局存款五萬二千三百二十六元。(7)被
        告於婚姻關係存續中，自八十八年一月至九十一年十二
        月由合作金庫每月匯款八千元至農民銀行（現合併為合
        作金庫商業銀行股份有限公司）清償其婚前所購買坐落
        高雄市○○區○○段一四七四號土地及其上建號三四０
        二號，門牌號碼：高雄市○○路○段五四三巷二五之八
        號一四樓房屋之貸款債務，期間約計四年，共計清償三
        十八萬四千元；另自八十八年二月至八十九年七月，由
        聯邦商業銀行（原中興銀行）轉出清償貸款債務，每月
        四萬元，共七十二萬元；自八十九年七月至九十三年三
        月轉貸至寶華商業銀行（原泛亞銀行），每月清償二萬
        四千元，共一百零八萬元；自九十三年四月至九十四年
        三月轉貸至臺灣中小企業銀行，每月清償一萬八千元，
        共二十一萬六千元，總計二百四十萬元。被告以婚後財
        產清償其婚前所負債務，於婚姻關係存續中均未補償，
        故應納入現存婚後財產計算。
      (3)債權：被告0000000000000 帳戶轉帳予蔡慧玲郵局之帳
        號三十萬元，係被告借給其妹之借款，屬於被告之債權
        而應列入分配。
      (4)負債部分：房屋貸款一百七十八萬七千八百三十五元、
        對原告之債務二百五十七萬一千三百七十六元。
  (三)原告名下中華郵政股份有限公司帳戶內之存款，於九十四年
    三月十四日餘額雖為六十八萬八千四百六十八元，惟細查該
    帳戶均用於電話費、水費、台電電費、汽燃費、保險費之支
    出，跨行轉入之金額亦多僅為五千元以支付上開費用，其中
    九十一年八月二十六日及九十一年十月二十九日現金存款五
    十萬元及二十五萬零三百元，係父親吳志傑同日由其郵局帳
    號帳戶提領現金存入贈與原告，屬贈與財產，而不應列入分
    配。
  (四)被告於兩造婚姻關係存續中，雖曾以個人名義向合作金庫銀
    行借貸，迄九十四年三月二十四日訴請離婚時，仍積欠本金
    四十四萬六千二百五十五元，惟該筆借款係用於清償被告胞
    弟之債務及借貸予被告胞妹，故不應將該筆債務予以扣除。
  (五)綜上，爰依消費借貸之法律關係及剩餘財產分配請求權，請
    求被告給付三百一十四萬二千八百六十五元（依原告九十七
    年一月卅一日之民事補充理由狀之訴之聲明第一項金額扣除
    前開駁回追加一百萬零八千元部分計算而得），依原告主張
    除追加部分業經駁回不予列計外，計算結果為：原告剩餘財
    產共三百三十四萬六千七百零六元，被告剩餘財產共四百四
    十八萬九千六百八十五元，原告應給付被告剩餘財產差額之
    半數即五十七萬一千四百九十元，加因被告應給付原告借款
    二百五十七萬一千三百七十六元，故被告應給付原告三百一
    十四萬二千八百六十六元。
  (六)並聲明：被告應給付原告三百一十四萬二千八百六十五元及
    自起訴狀繕本送達翌日起至清償日止，按週年利率百分之五
    計算之利息；原告願供擔保，請准宣告假執行。
二、被告則以：
  (一)兩造應列入分配之婚後財產：
    1.原告現存之婚後財產：
      (1)環隆電氣股份有限公司股份：二萬五千元
      (2)臺灣銀行臺中工業區分行存款十二萬二千二百五十七元
      (3)台新國際商業銀行存款三千六百六十四元
    2.被告現存之婚後財產：
      (1)環隆電器股份有限公司股份五萬二千五百元
      (2)合作金庫商業銀行西台中分行存款四萬三千二百五十八
        元
      (3)彰化銀行北屯分行存款六萬五千六百四十二元
      (4)彰化銀行大安分行存款一萬七千八百五十六元
      (5)復華商業銀行存款一千五百元（帳號0000-00-00000-00
        ）
      (6)大肚郵局存款五萬二千三百二十六元
      (7)負債：房屋貸款一百七十八萬七千八百三十五元。
  (二)關於臺中市○○路房屋頭期款及裝潢費用部分，係雙方決定
    由原告支付頭期款及裝潢費後，無償贈與被告；關於地下室
    內編號第B3：139 車位部分，當時被告僅有一部車且已有車
    位，依常情並無加購車位之必要，原告因自身需求加購車位
    ，又自願登記於被告名下贈與被告，原告以此為由要求被告
    償還贈與物之價額，顯無理由。又上開財產之頭期款及裝潢
    費用部分，既為原告所為之贈與，係屬被告無償取得，自應
    予以扣除。
  (三)對於原告主張其所有新竹房地，當初有三十萬元係原告父母
    所贈與，十六萬零五百二十元係原告以父親逝世時原告所領
    補助款及白包禮金繳付，應將前揭贈與及無償取得之部分由
    新竹房地價額中扣除，被告予以否認。
  (四)對於原告主張其於中華郵政股份有限公司存款六十八萬八千
    四百六十八元是其父親吳志傑分別於九十一年八月二十六日
    及九十一年十月二十九日由其郵局帳號帳戶提領現金存入贈
    與原告，屬贈與財產，而不應列入分配，被告否認原告父親
    有贈與之事實，故原告該筆存款，應列入分配。
  (五)高雄房貸實係由被告與胞妹三人共同出資購買予父母居住，
    因被告身為公教人員，以被告名義購買，在房貸利率上可享
    有較低之優惠，該屋之頭期款約九十萬元由被告支付，日後
    之貸款清償，則由被告胞妹三人按月向銀行繳息，上開銀行
    帳戶內之款項，均為被告胞妹每月存入作為扣繳貸款本息之
    用。
  (六)被告於兩造婚姻關係存續中，曾以個人名義向合作金庫銀行
    借貸，迄九十四年三月訴請離婚時，仍積欠本金四十四六千
    二百五十五元，該筆借款，係被告於九十二年三月向合作金
    庫銀行貸款六十萬元尚未還清之借款餘額，其中三十萬元係
    贈與母親，另二十八萬八千四百四十二元，則係存入彰化銀
    行北屯分行，清償房屋貸款之用，轉貸之原因是考量合庫的
    利率較低，自應列入剩餘分配之扣除額。
  (七)對於原告主張被告0000000000000 帳戶轉帳予蔡慧玲郵局之
    帳號三十萬元，係被告借給丁○○之借款，屬於被告之債權
    而應列入分配，被告予以否認，實則該筆款項係用以贈與母
    親。
  (八)被告名下復華商業銀行（帳號0000-00-00000-00）存款十三
    萬六千六百三十三元，則係原告父親生前於九十年十二月二
    十日贈與被告十四萬元之餘額，為被告無償取得之財產，故
    不應列入計算分配。
  (九)綜上，原告剩餘財產為二百二十二萬零四百八十四元【不動
    產價值1,381,095元；存款共839,389 元（25,000＋122,257
    ＋3,664＋688,468＝839,389）；共計2,220,484元（1,381,
    095＋839,389＝2,220,484）】；被告剩餘財產為負九十二
    萬四千一百零八元【不動產價值1,076,900元（2,776,900＋
    50萬－220萬＝1,076,900）；存款共233,082元（52,500＋
    43,258＋65,642＋17,856＋1,500＋52,326＝233,082）；負
    債2,234,090元（1,787,835＋446,255＝2,234,090）；共計
    -924,108元（1,076,900＋233,082－2,234,090＝-924,108
    ）】。被告財產既為負值，依法應視為零元。被告得向原告
    請求剩餘財產之分配額應為一百一十一萬零二百四十二元（
    2,220,484÷2＝1,110,242）。是以原告主張依民法第一千
    零三十條之一規定行使剩餘財產分配請求權，自無理由，應
    予駁回等語，資為抗辯。並聲明：原告之訴駁回；如受不利
    判決，願供擔保請准免假執行。
三、本件經本院與兩造協議整理爭點結果，兩造爭執、不爭執事
    項如次：
  (一)兩造不爭執之事項：
    1.兩造於八十八年一月十日結婚，嗣被告於九十四年三月二
      十四日向本院訴請離婚，經本院判決兩造離婚，並於九十
      四年十一月三十日確定在案，依民法第一千零三十條之四
      規定，兩造現存婚後財產之範圍與價值之計算，應以九十
      四年三月二十四日為基準。
    2.兩造未以契約訂立夫妻財產制，故應以法定財產制為夫妻
      財產制。
    3.兩造同意原告婚前以自己名義購買車號A8-0311 之日產汽
      車，且以分期付款方式支付汽車貸款，於兩造離婚前已清
      償車貸完畢。
    4.兩造同意存款部分在一千元以下不列入分配。
    5.應列入分配之婚後財產：
      (1)原告現存之婚後財產：
        環隆電氣股份有限公司股份：二萬五千元
        臺灣銀行臺中工業區分行存款十二萬二千二百五十七
          元
        台新國際商業銀行存款三千六百六十四元
      (2)被告現存之婚後財產：
        環隆電器股份有限公司股份五萬二千五百元
        合作金庫商業銀行西台中分行存款四萬三千二百五十
          八元
        彰化銀行北屯分行存款六萬五千六百四十二元
        彰化銀行大安分行存款一萬七千八百五十六元
        復華商業銀行存款一千五百元（帳號
          0000-00-00000-00）
        大肚郵局存款五萬二千三百二十六元
        負債：房屋貸款一百七十八萬七千八百三十五元。
    6.坐落新竹市○○段六五三號土地及其上建號六九八號，鑑
      價結果為一百三十八萬一千零九十五元；坐落臺中市○○
      區○○段八八一號土地暨其上建號四九０五號，及B-28車
      位，鑑價結果分別為二百七十七萬六千九百元、五十萬元
      ；臺中市○○區○○段八八一號土地及其上建號四九四三
      號，門牌號碼：臺中市○○路○段三０六號等共同使用公
      共設施地下室內編號第B3：139 車位，鑑價結果為五十五
      萬元。
  (二)兩造爭執之事項：
    1.關於原告支付被告所有臺中市○○路房屋頭期款、裝潢費
      用計二百二十萬元，及清償地下室內編號第B3：139 車位
      三十七萬一千三百七十六元（含代辦費及稅金支出），上
      述合計二百五十七萬一千三百七十六元，得否向被告請求
      返還？
    2.關於原告所有新竹房地，當初是否有三十萬元係原告父母
      所贈與，十六萬零五百二十元係原告以父親逝世時原告所
      領補助款及白包禮金繳付，而應將前揭贈與及無償取得之
      部分由新竹房地價額中扣除？
    3.關於原告於中華郵政股份有限公司存款六十八萬八千四百
      六十八元是否為其父親吳志傑分別於九十一年八月二十六
      日及九十一年十月二十九日由其郵局帳號帳戶提領現金存
      入贈與原告，屬贈與財產，而不應列入分配？
    4.被告是否於婚姻關係存續中，自八十八年一月至九十一年
      十二月由合作金庫每月匯款八千元至農民銀行（現合併為
      合作金庫商業銀行股份有限公司）清償其婚前所購買坐落
      高雄市○○區○○段一四七四號土地及其上建號三四０二
      號，門牌號碼：高雄市○○路○段五四三巷二五之八號一
      四樓房屋之貸款債務，期間約計四年，共計清償三十八萬
      四千元；另自八十八年二月至八十九年七月，由聯邦商業
      銀行（原中興銀行）轉出清償貸款債務，每月四萬元，共
      七十二萬元；自八十九年七月至九十三年三月轉貸至寶華
      商業銀行（原泛亞銀行），每月清償二萬四千元，共一百
      零八萬元；自九十三年四月至九十四年三月轉貸至臺灣中
      小企業銀行，每月清償一萬八千元，共二十一萬六千元，
      總計二百四十萬元，於婚姻關係存續中均未補償，而應納
      入現存婚後財產之計算？
    5.被告於兩造婚姻關係存續中，曾以個人名義向合作金庫銀
      行借貸，迄九十四年三月訴請離婚時，仍積欠本金四十四
      萬六千二百五十五元，是否應列入剩餘分配之扣除額？
    6.被告0000000000000帳戶轉帳予蔡慧玲郵局之帳號三十萬
      元，是否係被告借給其妹之借款，屬於被告之債權而應列
      入分配？
    7.被告名下復華商業銀行（帳號0000-00-00000-00）存款十
      三萬六千六百三十三元，是否為被告受贈所得，而不列入
      分配？
四、法院之判斷：
一、關於請求返還借款部分
  (一)按當事人主張有利於己之事實者，就其事實有舉證之責任，
    民事訴訟法第二百七十七條前段定有明文。又民事訴訟如係
    由原告主張權利者，應先由原告負舉證之責，若原告先不能
    舉證，以證實自己主張之事實為真實，則被告就其抗辯事實
    即令不能舉證，或其所舉證據尚有疵累，亦應駁回原告之請
    求；請求履行債務之訴，除被告自認原告所主張債權發生原
    因之事實外，應先由原告就其主張此項事實，負舉證之責任
    ，必須證明其為真實後，被告於其抗辯事實，始應負證明之
    責任，此為舉證責任分擔之原則。最高法院十七年上字第九
    一七號、四十三年台上字第三七七號判例均可供參考。
  (二)原告主張於婚後將婚前定期存款二百二十萬元解約並提領現
    金一萬四千零三十八元，共計二百二十一萬元四千零三十八
    元，以二百二十萬元計，支付被告所有之崇德路房屋及車位
    頭期款、裝潢家具款；並於九十三年十二月清償被告所有之
    停車位三十七萬一千三百七十六元（含代辦費及稅金支出）
    ，上述合計二百五十七萬一千三百七十六元之事實，固據其
    提出定期存款解約傳票、匯款申請書暨支出傳票、取款憑條
    暨匯款申請書等件為證，且為被告所不爭執，惟原告提出之
    證物僅足以證明其支付被告所有之崇德路房屋及車位頭期款
    、裝潢家具款，及清償被告所有之停車位之事實，惟上揭事
    實並無從認定原告支付及清償之原因為何，亦無從據以推論
    兩造間存在原告主張之消費借貸關係。蓋原告上開行為，可
    能為借貸、贈與、清償債務等諸多原因，是原告提出之物證
    尚無從為兩造間存有消費借貸關係之證明。
  (三)綜上所述，本件原告主張之事實，已據被告所否認，原告提
    出之證物亦未能就其主張之事實為適切之證明，此外，原告
    復未能提出其他事證以實其說，依前揭舉證責任分配之原則
    及最高法院判例意旨，原告既不能舉證證明其主張之事實為
    真正，其依消費借貸之法律關係提起本訴請求被告返還借款
    ，即屬無據，不應准許，應予駁回。
二、關於剩餘財產分配之部分
  (一)按夫妻未以契約訂立夫妻財產制者，除本法另有規定外，以
    法定財產制為其夫妻財產制。又法定財產關係消滅時，夫或
    妻現存之婚後財產，扣除婚姻關係存續中所負債務後，如有
    剩餘，其雙方剩餘財產之差額，應平均分配。但因繼承或其
    他無償取得之財產及慰撫金不在此限，民法第一千零零五條
    、第一千零三十條之一第一項分別定有明文。另因民法第一
    千零三十條之一第一項前段之規定係於七十四年六月三日公
    布，同年月五日生效，而同上開日期修正公布生效之民法親
    屬編施行法第一條後段規定：「關於親屬之事件，其在民法
    親屬編修正前發生者，除該施行法有特別規定外，不適用修
    正後之規定」。又按親屬編施行法增訂第六條之二規定，中
    華民國九十一年民法親屬編修正前適用聯合財產制之夫妻，
    其特有財產或結婚時之原有財產，於修正施行後視為夫或妻
    之婚前財產；婚姻關係存續中取得之原有財產，於修正施行
    後視為夫或妻之婚後財產。根據行政院提出之立法理由謂，
    修正前夫或妻在聯合財產制（即法定財產制）之所有財產區
    分為特有財產與原有財產，其中特有財產及結婚時之原有財
    產，係不列入剩餘財產之分配，修正後，法定財產制，係將
    夫或妻之財產區分為婚前財產與婚後財產，其中婚前財產亦
    為不列入剩餘財產之分配，修正後，法定財產制，係將夫或
    妻之財產區分為婚前財產與婚後財產，其中婚前財產亦為不
    列入剩餘財產分配之財產，為保障人民之既得權益，並使現
    存之法律關係得順利過渡至法律修正施行之後，爰增訂修正
    前結婚而婚姻關係尚存續夫妻之特有財產及結婚時之原有財
    產，仍得排除於剩餘財產分配之列，至於婚姻關係存續期間
    取得之原有財產，則仍列入分配。由此可知，本條文之規範
    ，僅係針對修正施行前採用法定財產制之夫妻，其過渡至修
    正後繼續採用法定財產制時，就修正前本不應列入剩餘財產
    分配之財產名稱，由「特有財產或結婚時之原有財產」，變
    更為「婚前財產」，得列入剩餘財產分配之財產名稱，由「
    婚姻關係存續中取得之原有財產」，變更為「婚後財產」，
    至於財產範圍完全不受影響。揆之上開說明，剩餘財產之計
    算為：婚後財產－婚後負債－因繼承取得之財產－因無償取
    得之財產－慰撫金＝各自之剩餘財產（負數以零計算）；（
    剩餘財產多者－剩餘財產較少者）÷2＝平均分配額（剩餘
    財產少者得向多者請求剩餘財產分配之數額）。
  (二)次按夫妻現存之婚後財產，其價值計算以法定財產制關係消
    滅時為準，但夫妻因判決而離婚者，以起訴時為準，民法第
    一千零三十條之四亦定有明文。本件兩造係於八十八年一月
    十日結婚，嗣被告於九十四年三月二十四日向本院訴請離婚
    ，經本院判決兩造離婚確定，而兩造於婚姻關係存續中未以
    契約訂立夫妻財產制，此為兩造不爭執之事實。故本件應適
    用法定財產制，且定兩造婚後財產價值之計算時點，應以九
    十四年三月二十四日為準，而財產之範圍則應自八十八年一
    月十日起至九十四年三月二十四日止，再依前述方式計算剩
    餘財產分配之數額。
  (三)被告主張關於原告支付被告所有臺中市○○路房屋頭期款、
    裝潢費用計二百二十萬元，及地下室內編號第B3：139 車位
    均為原告所為之贈與，係屬被告無償取得，應予以扣除及不
    列入分配云云，惟為原告所否認，被告自應就上開事實負舉
    證責任，然被告未能就伊與原告間確有贈與之合意存在，本
    院遽難逕自採信。
  (四)關於原告所有新竹房地，當初是否有三十萬元係原告父母所
    贈與，十六萬零五百二十元係原告以父親逝世時原告所領補
    助款及白包禮金繳付，而應將前揭贈與及無償取得之部分由
    新竹房地價額中扣除？
    為被告所否認。證人即原告胞兄吳德欣固到庭證稱：「我爸
    爸過世之前，因為我們結婚的時候我爸爸有給我五十萬元，
    也有給我弟弟五十萬元，他們結婚之前有去英國度蜜月，至
    於他們有無用這筆錢去度蜜月我也不清楚」「因為我媽媽身
    體不好，所以我爸爸有給我五十萬元，說如果我媽媽往生，
    要用這筆錢去辦媽媽的喪事，但是原告的部分有無拿到五十
    萬元要負責辦理爸爸的後事我不清楚。對於爸爸有交代以後
    的後事所收的白包，都由原告處理我清楚，但是原告有收到
    多少白包我就不清楚了」（詳本院九十六年八月九日言詞辯
    論筆誤），惟證人吳德欣就相關金額是否確實交予原告，並
    不清楚，縱認原告父親確實將相關金額交予原告，惟原告是
    否將該筆款項及於父親逝世時所領補助款及白包禮金用以繳
    付上開房地之價金，亦無從證明，尚難遽為有利於原告之認
    定。
  (五)關於原告於中華郵政股份有限公司存款六十八萬八千四百六
    十八元是否為其父親吳志傑分別於九十一年八月二十六日及
    九十一年十月二十九日由其郵局帳號帳戶提領現金存入贈與
    原告，屬贈與財產，而不應列入分配？
    為被告所否認。查原告父親吳志傑生前分別於九十一年八月
    二十六日及九十一年十月二十九日由其郵局帳號帳戶提領現
    金五十萬及二十五萬零三百元，並於同日存入原告郵局帳戶
    之事實，有字條一紙及原告及吳志傑郵局交易清單二件在卷
    可憑。觀該帳戶多僅用於電話費、水費、台電電費、汽燃費
    、保險費等支出，跨行轉入或現金存入之金額亦僅為五千元
    用以支付上開費用，而自九十一年八月二十六日後，僅現金
    五千元存入及代收票據共計二千六百五十一元存入等情，應
    可認原告該筆存款應為原告父親贈與原告之餘額，為原告無
    償取得之財產，而應予以扣除不列入分配。
  (六)被告是否於婚姻關係存續中，自八十八年一月至九十一年十
    二月由合作金庫每月匯款八千元至農民銀行（現合併為合作
    金庫商業銀行股份有限公司）清償其婚前所購買坐落高雄市
    三民區○○段一四七四號土地及其上建號三四０二號，門牌
    號碼：高雄市○○路○段五四三巷二五之八號一四樓房屋之
    貸款債務，期間約計四年，共計清償三十八萬四千元；另自
    八十八年二月至八十九年七月，由聯邦商業銀行（原中興銀
    行）轉出清償貸款債務，每月四萬元，共七十二萬元；自八
    十九年七月至九十三年三月轉貸至寶華商業銀行（原泛亞銀
    行），每月清償二萬四千元，共一百零八萬元；自九十三年
    四月至九十四年三月轉貸至臺灣中小企業銀行，每月清償一
    萬八千元，共二十一萬六千元，總計二百四十萬元，於婚姻
    關係存續中均未補償，而應納入現存婚後財產之計算？
    被告辯稱上開房屋實係由其與胞妹共同出資購買予父母居住
    ，因其身為公教人員，以其名義購買，在房貸利率上可享有
    較低之優惠，該屋之頭期款約九十萬元由其支付，日後之貸
    款清償，則由其胞妹按月向銀行繳息，上開銀行帳戶內之款
    項，均為其胞妹每月存入作為扣繳貸款本息之用等語，除據
    提出聯邦商業銀行九十五年九月十八日九五聯苓雅字第九五
    ０二五六號函暨所附存款明細資料、泛亞銀行苓雅分行帳戶
    資料、臺灣企銀高雄分行帳戶資料、在職證明、薪資印領清
    冊、勞工保險投保年資資料查詢表、臨櫃存款條等件為證外
    ，並舉證人即被告胞妹丁○○到庭具結證稱：當初買房子用
    被告的名字，是因為被告是老師，以被告名義購屋有優惠利
    率，但沒有想到被告那麼快就結婚了；貸款都是由其等（即
    被告的三個妹妹）繳付，由其等平均分攤，在八十八年時曾
    以其名義匯款，但後來為節省三十元之手續費，故改以現金
    存入，被告未曾繳付貸款等語，證人即被告母親丙○○○到
    庭具結證稱：上開房貸係由除被告以外的三個女兒繳付，現
    在高雄房子係其與被告三個妹妹及弟弟在住等語（均參照本
    院九十七年一月十日言詞辯論筆錄）。經本院以電話向聯邦
    商業銀行專員林玫君詢問，林君表示聯邦商業銀行九十五年
    九月十八日九五聯苓雅字第九五０二五六號函所附存款明細
    資料中之交易行代號所代表分行，均位於高雄，此有公務電
    話紀錄可憑。觀諸上開房貸之還款，均係在中興銀行、泛亞
    銀行及臺灣中小企業銀行三家銀行的高雄分行，每月以現金
    方式臨櫃存入，衡諸常情，被告長期於臺中生活、工作，應
    無可能每月持現金至上開三家銀行的高雄分行親自存款。綜
    觀上開事證，被告主張前揭貸款均由其娘家親人清償，堪信
    為真正。
  (七)被告於兩造婚姻關係存續中，曾以個人名義向合作金庫銀行
    借貸，迄九十四年三月訴請離婚時，仍積欠本金四十四六千
    二百五十五元，是否應列入原告剩餘財產分配之扣除額？
    查被告主張於兩造婚姻關係存續中，曾以個人名義向合作金
    庫銀行借貸，迄九十四年三月訴請離婚時，仍積欠本金四十
    四六千二百五十五元之事實，業據提出合作金庫銀行放款帳
    務資料查詢單乙件為證，原告對此亦不爭執，則上開債務當
    可認為係被告於婚姻關係存續中所負債務，而應予以扣除。
    至於原告主張被告該筆借款係用於清償被告胞弟之債務及借
    貸予被告胞妹云云，原告並未就被告與其等間確有借貸關係
    存在一節提出證據證明，自難認被告對於其等間有債權存在
    ，而為有利於原告之認定。
  (八)被告0000000000000帳戶轉帳予蔡慧玲郵局之帳號三十萬元
    ，是否係被告借給其妹之借款，屬於被告之債權而應列入分
    配？
    為被告所否認，並舉證人即被告胞妹丁○○到庭具結證稱：
    被告確實曾將三十萬元匯到其帳戶內，惟該筆款項係被告託
    其轉交母親丙○○○，並未向被告借錢等語，證人即被告母
    親丙○○○到庭具結證稱：九十二年四月間，被告曾匯三十
    萬元到證人丁○○名下由其支用等語（均參照上開筆錄），
    原告對於前揭債權確實存在之事實，並未舉證以實其說，難
    認原告此部分之主張為真實。
  (九)被告名下復華商業銀行（帳號0000-00-00000-00）存款十三
    萬六千六百三十三元，是否為被告受贈所得，而不列入分配
    ？
    被告辯稱此部分係原告父親生前於九十年十二月二十日贈與
    被告十四萬元之餘額云云，縱認原告父親確曾贈與被告十四
    萬元，然自斯時起，被告上開帳戶仍持續有存提款紀錄，有
    復華商業銀行九十五年九月十八日復分作字第九五三七四四
    號函暨所附存提款明細在卷可參。是以，除非被告能舉證證
    明其上開帳戶現存之款項均係原告父親所贈，否則即應列入
    分配；被告既未能就有利於己之主張提出任何證據足資證明
    ，其上開所為辯詞，自不足採信。
  (十)綜上所述，本件兩造應列入剩餘財產分配之價值：原告名下
    剩餘財產之價值為一百五十三萬二千零一十六元【計算式：
    存款共150,921元（25,000＋122,257＋3,664＝150,921）；
    不動產價值為1,381,095元；共計1,532,016 元（150,921＋
    1,381,095＝1,532,016）】。被告名下剩餘財產之價值為一
    百九十六萬二千五百二十五元【計算式：存款共369,715 元
    （52,500＋43,258＋65,642＋17,856＋1,500＋52,326＋
    136,633＝369,715）；不動產價值為3,826,900元（2,776,
    900＋50萬＋55萬＝3,826,900）；負債共2,234,090 元（
    1,787,835＋446,255＝2,234,090）；共計1,962,525元（
    369,715＋3,826,900－2,234,090＝1,962,525）】。是原告
    得向被告請求剩餘財產之分配額應為二十一萬五千二百五十
    五元（1,962,525－1,532,016＝430,509；430,509÷2＝
    215,255，小數點以下四捨五入）。
  (十一)第按民法第一千零三十條之一所載之夫妻剩餘財產分配請求
    權，係以法定財產關係消滅時，為其請求權發生之原因，在
    起訴請求分配前，是項請求權既尚未發生，自不得請求依法
    定利率計算之遲延利息。又按遲延之債務，以支付金錢為標
    的者，債權人得請求依法定利率計算之遲延利息。又應付利
    息之債務，其利率未經約定，亦無法律可據者，週年利率為
    百分之五。再給付無確定期限者，債務人於債權人得請求給
    付時起，經其催告而未為給付，自受催告時起，負遲延責任
    。其經債權人起訴而送達訴狀，或依督促程序送達支付命令
    ，或為其他相類之行為者，與催告有同一之效力。前項催告
    定有期限者，債務人自期限屆滿時負遲延責任。民法第二百
    零三條、第二百二十九條第二、三項、第二百三十三條第一
    項前段分別定有明文。是原告依上開規定請求被告給付剩餘
    財產差額及法定遲延利息，關於加給法定遲延利息部分，依
    上說明，自得請求自九十五年五月二十四日即起訴狀繕本送
    達之翌日起算。綜上，原告依民法第一千零三十條之一第一
    項之規定，請求被告給付二十一萬五千二百五十五元及自九
    十五年五月二十四日起至清償日止按年息百分之五計算之利
    息為有理由，應予准許。原告逾此部分之請求，即無理由，
    應予駁回。
貳、反訴部分
    反訴原告援引於本訴抗辯之事實，並聲明：反訴被告應給付
    反訴原告一百一十一萬零二百四十二元（八十九萬八千五百
    二十三元）及自繕本送達日起至清償日止，按年息百分之五
    計算之利息；反訴原告願供擔保，請准宣告假執行。反訴被
    告則援引本訴之主張，並聲明：反訴原告之訴駁回；如受不
    利判決，願供擔保請准免假執行。惟反訴原告名下剩餘財產
    之價值為一百九十六萬二千五百二十五元，反訴被告名下剩
    餘財產之價值為一百五十三萬二千零一十六元，反訴原告應
    分配給付反訴被告二十一萬五千二百五十五元，已如前述，
    則反訴原告依民法第一千零三十條之一規定，請求反訴被告
    給付一百一十一萬零二百四十二元（八十九萬八千五百二十
    三元）及自繕本送達日起至清償日止，按年息百分之五計算
    之利息，為無理由，併假執行之聲請駁回之。
參、末按法院判決所命給付之金額未逾新臺幣五十萬元，法院應
    依職權宣告假執行，民事訴訟法第三百八十九條第一項第五
    款定有明文。本件判決被告應給付原告二十一萬五千二百五
    十五元部分，未逾五十萬元，本院自應依職權宣告假執行。
    而本院既依職權宣告假執行，為衡平起見，並依民事訴訟法
    第三百九十二條之規定，併准被告於假執行程序實施，為原
    告預供擔保，得免為假執行。至原告敗訴部分，其假執行之
    聲請即失所附麗，應予駁回。
肆、訴訟費用負擔之依據：民事訴訟法第七十八條、第七十九條
    。
中    華    民    國    97    年    2     月    21    日
                  家事法庭    法  官  王靜秋
以上正本係照原本作成。
如對本判決上訴，須於判決送達後廿日內向本院提出上訴狀（須
附繕本）。
中    華    民    國    97    年    2     月    21    日
                              書記官


司法院資訊處製作；財團法人民間司法改革基金會備份。
